Inventaris van het archief van het Bureau Kadaster van de Directie der Directe Belastingen in Zuid-Holland, 1811-1825
Nationaal Archief, Den Haag
Bureau Kadaster van de Directie der Directe Belastingen in Zuid-Holland
Kadaster ZH 1811-1825
33043
5.60 meter; 49 inventarisnummers.
Nationaal Archief, Den Haag
Bureau Kadaster van de Directie der Directe Belastingen in Zuid-Holland 1811-1825
Het archief van het Bureau Kadaster van de Directie der Directe Belastingen in Zuid-Holland (1811-1825) bevat stukken verzameld tijdens de kadastrering van percelen direct na de Franse inlijving en de daaropvolgende jaren. Naast correspondentie en regelgeving, bevinden zich onder de stukken staten van gebouwde en ongebouwde eigendommen ingezonden door gemeentebesturen en comptabiliteitsregisters. Ook is er documentatiemateriaal over politieke en bestuurlijke maatregelen met betrekking tot het kadaster in deze tijd. Er zijn eigentijdse toegangen d.m.v. agenda's en een index.
Archiefvorming
Geschiedenis van de archiefvormer
I n l e i d i n g
1. Organisatie en taken
De grondbelasting is een heffing op de gebruikswaarde van onroerend goed, sinds het begin van de 19e eeuw onderscheiden in gebouwde en ongebouwde eigendommen. De heffing en de inning van de grondbelasting, tot circa 1800 meestal aangeduid met de term "verponding", was ten tijde van de Republiek een zaak van de afzonderlijke gewesten. Pas na de totstandkoming van de eenheidsstaat kwam een landelijke uniforme regeling tot stand (Wetten van 12 juli 1805 en 20 jan. 1807).
Het kadaster heeft tot doel een nauwkeurige opneming van de grond door meting van de percelen en bepaling van hun zuivere opbrengst door taxatie. In de jaren 1808 - 1810 vond een landelijk opgezette opmeting en kartering van landerijen plaats, die echter onvoltooid bleef. Als gevolg van de inlijving van Nederland bij het Franse keizerrijk werd het werk van het "Hollandse kadaster" stop gezet.
A.Scheffer, Het "Hollandse kadaster". In: Nederlands Archievenblad jrg. 82 (1978) p.25-40.
In 1811 werd de Franse wetgeving hier van kracht. Inzake de grondbelasting en het kadaster waren alle wetten en bepalingen bijeen gebracht in het Recueil Méthodique, waarvan in 1812 een Nederlandse vertaling onder de titel Methodique Verzameling verscheen.
Een exemplaar van het Recueil in inv.nrs.33-34; zie ook: A.D.M. Veldhorst, Het Nederlandse vroeg-19e-eeuwse kadaster als bron voor andersoortig onderzoek. In: Historisch-geografisch tijdschrift jrg. 9 (1991) p. 8-27.
Na het vertrek van de Fransen, eind 1813, bleef dit Recueil Méthodique gehandhaafd. Wel lagen de werkzaamheden de eerste jaren goeddeels stil. Deze bron, waarvan een Modellenboek deel uitmaakt, beschrijft in detail de te volgen werkzaamheden bij de kadastrering.
Deze werkzaamheden stonden vanaf 1811 onder toezicht van de Directeuren der Directe Belastingen in de departementen (vanaf 1814 de provincies). De directeuren ressorteerden op hun beurt onder het Ministerie van Financiën en vanaf 1821 onder de Generale Directie der Ontvangsten. Het kadaster vormde slechts een deel van het takenpakket van de directeuren, die bemoeienis hadden met de directe belastingen (grondbelasting, personele belasting en recht van patent) en vanaf 1 januari 1823 ook met de in- en uitgaande rechten en accijnzen. Voor het kadaster had de directeur de beschikking over een ingenieur-verificateur en vanaf begin 1823 tevens over een inspecteur. Het gevormde archief moest "als een speciaal bureau" apart worden gehouden.
Bij Koninklijk Besluit van 6 december 1825 no. 157 werd het kadaster onttrokken aan de administratie van de directe belastingen om te worden verenigd met dat van de Registratie en de loterijen. In de provincies werden de werkzaamheden nu opgedragen aan de (provinciale) inspecteur van het kadaster, onder toezicht van de Gouverneur in de provincie.
Voor meer gegevens over de organisatie zie: J.C. Beth, Het Kadaster gedurende het tijdvak 1814-1843. In: Nederlands Archievenblad jrg. 16 (1907/08) p.160-175.
Aanbevolen literatuur:
Otten, F.J.M. Gids voor de archieven van de Ministeries en de Hoge Colleges van Staat 1813-1940. Den Haag, Instituut voor Nederlandse Geschiedenis, 2004.
Geschiedenis van het archiefbeheer
2. Archief en inventarisatie
De bemoeienissen van het "speciaal bureau" van het kadaster als onderdeel van de provinciale directie hebben geleid tot een apart archief. Dit archief moest per 1 januari 1826 door de directeur worden overgedragen aan de Inspecteur van het kadaster in Zuid-Holland, onder opmaking van een inventaris.
In 1907 is het archief, samen met dat van de inspecteur, door het Provinciaal Bestuur overgedragen aan het Algemeen Rijksarchief, waarbij opnieuw een specificatie is opgesteld.
De inventaris van het archief aanwezig op 31 dec.1825 berust in inv.nr.47. Voor de inventaris uit 1907 zie: Verslagen Omtrent 's Rijks Oude Archieven (VROA) 1907 p. 18-20 en 49-50.
Vergelijking van de lijst van 1825 met die van 1907 leert, dat het archief in eerstgenoemd jaar veel omvangrijker was en dat met name allerlei staten en tabellen in 1907 ontbreken: veel daarvan zal door de inspecteur zijn gebruikt en vermengd met zijn eigen archief (zie inventaris 3.08.01).
De verwerving van het archief
De rechtstitel is (nog) onbekend
Inhoud en structuur van het archief
3.06
Inhoud
3. Aanwijzingen voor de gebruiker
De correspondentie van het bureau Kadaster is voor de jaren 1816-1825 toegankelijk via de index (inv.nr.31). Vóór 1816 werd er vrijwel niet aan het kadaster gewerkt. In de correspondentie treffen we periodieke rapporten aan van de ingenieur-verificateur over de voortgang van de werkzaamheden en over de landmeters en controleurs die daarbij betrokken waren. Ook de comptabiliteitsregisters (inv.nrs.41-46) geven daarover informatie.
Vanaf 1823 vormt het archief van de Inspecteur van het kadaster (toegang 3.08.01) een aanvullende bron: in dit archief berusten ook veel staten en tabellen die al in de periode van de directeur (t/m het jaar 1825) zijn opgemaakt. Vanaf begin 1824 had de Gouverneur het toezicht over de inning der belastingen: in diens archief, afdeling Registratie (toegang 3.02.21) zijn vanaf 1824 eveneens stukken betreffende kadaster en grondbelasting aanwezig.
Aanwijzingen voor de gebruiker
Openbaarheidsbeperkingen
Volledig openbaar.
Materiële beperkingen
Aanvraaginstructie
Openbare archiefstukken kunnen online worden aangevraagd en gereserveerd. U kunt dit ook via de terminals in de studiezaal van het Nationaal Archief doen. Om te kunnen reserveren dient u de volgende stappen te volgen:
U maakt een profiel aan op www.gahetna.nl, en logt vervolgens in
Via de archiefinventaris (alleen de beschrijvingen met rode nummers) selecteert u het gewenste archiefstuk door op de knop 'Reserveren' te klikken
In het volgende scherm geeft u aan op welke dag u het archiefstuk wilt inzien
Indien u zich bevindt in de studiezaal en een tafelnummer heeft ontvangen kunt u dit nummer vermelden. Als u geen tafelnummer heeft kunt u tafelnummer 777 laten staan
Vervolgens bevestigt u uw reservering door deze te versturen.
Verwant materiaal
Beschikbaarheid van kopieën
Verwante archieven
3.08.01 - Archief van de Inspecteur van het Kadaster in Zuid-Holland, 1823-1832.
3.02.21 - Archief van de Gouverneur van Zuid-Holland belast met het bestuur en toezicht over de Registratie loterijen en het Kadaster, 1824-1844.
Beschrijving van de series en archiefbestanddelen
- Ingekomen stukken en minuten van uitgaande stukken, 1811-1825; 1-23; 23 pakken
  - 1811, 1
  - 1812, 2
  - 1813, 3
  - 1814 maart - augustus, 4
  - 1815 augustus, 5
  - 1816 juli - december, 6
  - 1817, 7
  - 1818, 8
  - 1819, 9
  - 1820 januari - juli, 10
  - 1820 augustus - december, 11
  - 1821 januari - juni, 12
  - 1821 juli - december, 13
  - 1822 januari - maart, 14
  - 1822 april - augustus, 15
  - 1822 september - december, 16
  - 1823 januari - juni, 17
  - 1823 juli - december, 18
  - 1824 januari - juni, 19
  - 1824 juli - december, 20
  - 1825 januari - april, 21
  - 1825 mei - augustus, 22
  - 1825 september - december, 23
- Agenda's op de ingekomen stukken, 1820-1821; 24-26; 3 delen
  Gerubriceerd per instantie waarmee werd gecorrespondeerd
  - 1820, 24
  - 1821 januari - juni, 25
  - 1821 juli - december, 26
- Agenda's op de uitgaande stukken, 1820-1821; 27-29; 3 delen
  Inv.nrs.27 en 28 betreffen diverse personen, inv.nr.29 alleen de controleurs
  - 1820, 27
  - 1821 1e deel, 28
  - 1821 2e deel, 29
- Agenda's op de ingekomen en uitgaande stukken, 1821-1825; 30; 1 deel
  Niet gerubriceerd per instantie
- Index op de ingekomen en uitgaande stukken, 1816-1825; 31; 1 deel
- Minuten van uitgaande stukken betreffende de controle Delft, 1818-1822; 32; 1 pak
- "Methodieke verzameling der wetten, decreten, reglementen, instructiën en decisiën, betrekkelijk het kadaster", 1812, gedrukt.; 33-34; 2 delen
  - 1e deel (art.1-683), 33
  - 2e deel (art.684-1144), 34
- Ingekomen staten van gebouwde en ongebouwde eigendommen, 14 juni - 3 september 1817.; 35-38; 4 pakken
  Ingezonden door de gemeentebesturen aan Ged.Staten (ingevolge besluit G.S. van 16 mei 1817 nr.882/6 en missive van 19 mei 1817 nr.883/3888) en vermoedelijk ter behandeling overgedragen.
  - Ter Aar Aarlanderveen Alblasserdam Albrandswaard Ammerstol Barendrecht, Oost- en West- Bergambacht Bergschenhoek Berkel en Rodenrijs Berkenwoude Bleiswijk Bleskensgraaf Bodegraven Boskoop Brandwijk Brielle Broek Capelle aan den IJssel Charlois Delfshaven Dordrecht Dubbeldam Geervliet Giessen-Nieuwkerk Giessendam Goidschalxoord Gouda Gouderak Goudriaan, 35
  - Gravendeel 's-Gravenhage 's-Gravenzande Groote Lindt Haastrecht Hardinxveld Hazerswoude Heer Oudelands Ambacht Heerjansdam Heinenoord Hekelingen Hendrik-Ido-Ambacht Heukelum Hillegersberg Hofwegen Hoogmade Hoogvliet Katwijk Kethel en Spaland Klaaswaal Kleine Lindt Koudekerk Krimpen aan den IJssel Krimpen aan de Lek Kijfhoek Laag-Blokland Langerak Leerbroek Leerdam Lekkerkerk Loosduinen, 36
  - Maasdam Meerdervoort Meerkerk Moerkapelle Molenaarsgraaf Monster Moordrecht Mijl, De Mijnsheerenland Naaldwijk Naters Nederslingeland Nieuw-Beijerland Nieuw-Helvoet Nieuw-Lekkerland Nieuwenhoorn Nieuwerkerk aan den IJssel Nieuwkoop Nieuwland Nieuwpoort Nieuwveen Noordeloos Numansdorp Oegstgeest Oostvoorne Ottoland Oud-Beijerland Oude en Nieuwe Struiten Oudenhoorn Overschie Papendrecht Pernis Peursum Poortugaal Puttershoek Reeuwijk Rhoon Ridderkerk, 37
  - Rockanje Rijnsburg Rijsoort Rijswijk Sandelingen-Ambacht Schelluinen Schiebroek Schiedam Schoonrewoerd Sliedrecht Sluipwijk Stein Stolwijk Stormpolder Streefkerk Strevelshoek Strijen Strijensas Tempel Valkenburg Veur Vierpolders Vlaardingen Voorschoten Waddinxveen, Noord- Waddinxveen, Zuid- Wateringen Westmaas Wieldrecht Woerden Woubrugge Wijngaarden IJsselmonde Zegwaart Zuid-Beijerland Zuidland Zwartewaal Zwijndrecht, 38
- Stukken betreffende de schattingen in de gemeenten in het kanton Strijen, met name "Aanwijzend Tableaux der gebouwde eigendommen en van derzelfder eigenaren", 1821-1822 en z.j.; 39; 1 pak
- Stukken betreffende de schatting in de gemeenten 's-Gravendeel, Maasdam, Puttershoek en Sint Anthonypolder, ca.1821 en z.j.; 40; 1 pak
- "Régistre de la comptabilité particulière par exercice cadastral", 1812-1813; 41; 1 deel
- "Régistre de la comptabilité générale du cadastre", 1812-1813; 42; 1 deel
- "Régistre de la comptabilité du cadastre par commune", 1812-1813.; 43; 1 deel
  Betreft slechts enkele gemeenten
- Comptabiliteitsregisters, 1816-1825; 44-46; 3 delen
  Betreft betalingen aan landmeters, schatters e.d. ook over latere jaren.
  - Dienstjaar 1816, 44
  - Dienstjaar 1817-1819, 45
  - Dienstjaar 1820-1825, 46
- "Inventaris der stukken berustende ter directie van het Kadaster in Zuid-Holland op den laatsten December 1825", afschrift., 47; 1 stuk
- Decreet van 21 oktober 1811 over de verdeling van Holland in arrondissementen, kantons en gemeenten. Tabel behorende bij de reglementen op het bestuur in de steden., 1811-1824; 48A; 1 pak
- Gedrukte circulaires en modellen van staten betreffende de grondbelasting., 1811-1824; 48B; 1 pak